【裁判字號】    90,易,1090
【裁判日期】    900626
【裁判案由】    妨害自由
【裁判全文】
臺灣臺南地方法院刑事判決                          九十年度易字第一九號
    公  訴  人  臺灣台南地方法院檢察署檢察官
    被      告  甲○○
                丙○○
右列被告因妨害自由案件，經檢察官提起公訴（九十年度偵字第二八一五號），本院
判決如左：
    主  文
甲○○、丙○○均無罪。
    理  由
一、公訴意旨略以：如起訴書所載（如附件）。
二、按犯罪事實應依證據認定之，無證據不得推定其犯罪事實；又不能證明被告犯罪
    者，即應諭知無罪之判決，刑事訴訟法第一百五十四條、第三百零一條第一項分
    別定有明文。又事實之認定，應憑證據，如未能發現相當證據，或證據不足以證
    明，自不能以推測或擬制之方法，為裁判基礎（最高法院四十年臺上字第八十六
    號判例參照）。另認定不利於被告之事實，須依積極證據，苟積極證據不足為不
    利於被告事實之認定時，即應為有利於被告之認定，更不必有何有利之證據，最
    高法院三十年上字第八一六號著有判例。
三、本件公訴人認被告甲○○、丙○○涉有妨害自由罪嫌，無非以上揭事實，業據被
    害人乙○○指證明確，並經在場證人即立和布莊之老闆鄭燦佐到庭證述明確，又
    有面額二十萬元之支票影本、「支票合會款分期償還契約書」影本及被告甲○○
    委託被告丙○○討債而彼此訂立之「委託授權契約書」各一份扣案可資佐證。且
    衡諸常情，告訴人先前經被告甲○○獨自催討，因經濟困難而無力清償，被告甲○○才寧肯將應得之債權分百分之三十予他人，而委託專門替人討債之被告丙○○以強硬手段逼債，如此，告訴人在其經濟情況仍未有改善之情形下，若非受到
    被告甲○○、丙○○等四人之出言脅迫，豈可能輕易簽署該份「支票合會款分期
    償還契約書」等資為依據。
四、訊據被告二人堅決否認有右揭犯行，並均辯稱：甲○○因被害人不還債，難免情
    緒不佳，說話較大聲，但並無出言恐嚇被害人；丙○○一直跟被害人協商分期清
    償之事，亦未出言恐嚇被害人等語。
五、經查：
（一）、告訴人之告訴，係以使被告受刑事訴追為目的，是其陳述是否與事實相符，
        仍應調查其他證據以資審認，最高法院五十二年度台上字第一三００號著有
        判例。
（二）、查本件被害人於警訊中雖指稱：有五位不良份子持伊所簽發金額新台幣（下
        同）二十萬元之支票，於上開時地向伊恐嚇稱，若不給付票款將砍斷伊四肢
        ，伊因心生畏懼，遂依渠等指示簽下上開契約書等語。而證人鄭燦佐亦於偵
        查中證稱：當天伊有看見被告甲○○帶二人至伊布莊找乙○○，外面還有一
        人把風，甲○○向乙○○索債，乙○○稱無力清償，甲○○便說如不簽契約
        書，其已傳好兄弟，兄弟即流氓之意，伊見情況不妙，便上樓準備報警，在
        樓梯時有聽見「手腳」等語，迫使乙○○在上開契約書上簽名，契約書是「
        阿得」（即丙○○）當場寫的，阿得與另一人均未說恐嚇的話，只是表明討
        債意思而已等語。然該被害人復於本院指稱：當天進去布行約有三人，另有
        計程車在外等候，車上有人，丙○○與伊商討債務事宜，甲○○在走廊上走
        來走去，伊聽見甲○○自言自語如不還錢就斷手斷腳等語，心理會怕，遂於
        上開契約書上簽名，甲○○並未說有準備兄弟之話，也無直接強迫伊簽契約
        書，丙○○沒有威脅伊等語。按被害人前後指訴與證人上開證述，關於在場
        人數（被害人警訊中稱有五人；審訊中改稱三人）、被告二人之行徑（被害
        人於警訊中稱被害等五人共同以上語脅迫其無路可走；審訊中改稱只有甲○○在走廊上自言自語）、被告甲○○恐嚇之話語（被害人稱甲○○僅自言自
        語如不還錢便要斷手斷腳，並未稱已準備好兄弟等語；證人鄭燦佐則稱被告
        甲○○有揚言如不簽契約書其已傳好兄弟等語）等細節，均有出入，渠等之
        指證即有瑕疵，未可盡信。
（三）、況按刑法上之強制罪，係以行為人實施強暴或脅迫之行為為構成要件之一，
        即須其手段令人感受具有強暴性或脅迫性始足當之，而所謂強暴者，係指「
        使用有形之暴力」而言，至於脅迫之意，即指「以言詞或舉動，顯示加害他
        人之意思通知他人，使其產生畏懼，而得加以威脅或逼迫」，即所謂以強暴
        、脅迫妨害人行使權利情節之成立，須以加害或以加害之旨通知被害人而使
        被害人心生畏懼，以影響其意思決定之自由為其成立要件，若無以強暴脅迫
        妨害人行使權利之積極行為，即難逕以該罪相繩（最高法院七一年度台非字
        第八號判決參考）。查本件被害人既稱被告二人並未直接強迫伊簽契約書，
        僅甲○○在走廊上自言自語如不還錢便要斷手斷腳等語，果此，尚難謂被告
        甲○○有將欲加害被害人之旨通知被害人。況同行之其他人（包括被告丙○○）態度平和，均未出言恐嚇被害人之事實，業據被害人及上開證人陳明在
        卷，足徵被告等並無如公訴書所指，由甲○○委託丙○○以強硬手段，四人
        共同出言威逼被害人簽約書之情狀。再者，上開分期償還契約書乃當場由丙○○擬妥交被害人簽名，為被告、被害人及上開證人共認之事實，足見被告
        丙○○辯稱該契約書係根據雙方商討之和解條件而書等語非虛。衡情，倘被
        告等果有脅迫被害人清償債務之犯意，渠等自可預備書面，逕迫被害人簽具
        即可，何庸費時與被害人商談分期清償之條件，復據商談結果立書始交被害
        人簽名。又被告等之討債行為如果有乖張駭人之狀，而據上開證人稱其於聽
        見被告稱已傳好兄弟之語時，即準備報警，何以該證人復於樓梯聽見「手腳
        」等語後，仍未報警，而任被害人於上開契約書上簽名。由此可見，被告等
        當時應無顯示加害被害人之意思，或仗人多之勢以惡言威迫被害人就範簽名
        。
六、綜上所述，被害人之指訴既有瑕疵，且與上開證人證詞有所出入，不能遽採。又
    依卷附事證亦不足以證明被告二人有施脅迫，使被害人簽上開契約書之行無義務
    之事，自不能僅憑被害人有簽上開契約書，即認被告等有強制被害人之犯行，被
    告等上開所辯尚非顯違常情，洵堪採信。此外，復查無其他積極證據足以證明被
    告二人涉犯強制罪行，揆諸前揭說明，自應為被告二人無罪之諭知。
據上論斷，應依刑事訴訟法第三百零一條第一項，判決如主文。
中      華      民      國      九十      年      六      月  二十六    日
                              臺灣臺南地方法院刑事第二庭
                                  法  官  賴  純  慧
右正本證明與原本無異
如不服本判決應於送達後十日內向本院提出上訴狀
                                  書記官  莊  淑  雅
中      華      民      國      九十      年      六      月   二十九   日


司法院資訊處製作；財團法人民間司法改革基金會備份。
